【裁判字號】    91,再,44
【裁判日期】    920319
【裁判案由】    再審之訴
【裁判全文】
臺灣高等法院臺中分院民事裁定      九十一年度再字第四四號
      聲  請  人  台中市政府
      法定代理人  甲○○
      相  對  人  乙○○
右當事人間請求履行契約事件，聲請人對於中華民國九十一年八月五日，本院九十一
年度抗字第一○九三號確定裁定，聲請再審，本院裁定如左：
      主      文
本院九十一年度抗字第一○九三號裁定及台灣台中地方法院九十一年度再更字第一號
裁定均廢棄，發回台灣台中地方法院。
      理      由
一、本件聲請人於原裁定法院提起再審之訴，主張：伊於前程序即原審民國（下同）
    八十四年度重訴字第五一三號起訴請求相對人應將坐落台中市○區○○○段二四
    一地號，田，面積一九三四平方公尺土地所有權移轉登記於伊，惟因伊所提出之
    買賣契約書，經相對人否認，而伊又無法舉證證明其真正，遂遭原確定判決法院
    認定兩造間無系爭不動產買賣契約；以及兩造之買賣之契約係成立於五十一年間
    ，請求移轉登記之權利業因時效而消滅等兩項理由而為伊敗訴之判決。然本件相
    對人於六十二年三月二十日曾與承租人共同具名向臺中市南區西川里辦公處辦理
    同意放棄耕作之同意證明書，其證明書上之原因欄，及同年月二十七日提出於臺
    中市南區區公所之耕地租約終止登記申請書土地標示表備註欄上，均明確記載放
    棄耕作權及終止租約之原因為「出賣臺中市政府充作建築市立第四國中校舍使用
    」；另相對人於七十八年八月三十日曾經就系爭土地出具使用權同意書，同意伊
    在系爭土地營造建物，足認兩造間確有買賣關係，而移轉登記請求權亦因相對人
    之承認，重新起算消滅時效。又本件伊係因訴訟代理人於八十七年十月二十二日
    另案訴訟程序調查中，始發現未經斟酌之新證據存在，即上開相對人六十二年三
    月二十日經臺中市南區西川里認證之同意證明書，及同年月二十七日提出於臺中
    市南區區公所之耕地租約終止登記申請書，爰於知悉起三十日內提起本件再審之
    訴等語，並提出臺中市南區耕地租約登記簿卡片影本一件、耕地租約變更登記申
    請書影本一件、耕地租約終止登記申請書（附同意證明書）影本三件、土地使用
    權同意書影本一件等為憑。
二、原裁定法院以再審之訴應於三十日之不變期間內提起，該期間於判決確定起算，
    但再審之理由知悉在後者。自知悉起算，故提起再審之訴之原告，如主張其再審
    理由知悉在後者，應就所主張之事實負舉證之責任，經最高法院著有三十年上字
    第四四三號判例可資遵循，而本件聲請人提起再審之訴，無非以其訴訟代理人於
    八十七年十月二十二日另案訴訟程序調查中，始發現未經斟酌之新證據存在，即
    相對人於六十二年三月二十日經臺中市南區西川里認證之同意證明書，及同年月
    二十七日提出於臺中市南區區公所之耕地租約終止登記申請書，爰於知悉三十日
    內依民事訴訟法第四百九十六條第一項第十三款之規定，對該院八十四年度重訴
    字第五一三號確定判決提起再審之訴。然經依聲請人之聲請，向台中市南區公所
    函詢之結果？經該公所函覆稱：「經查台中市政府未曾行文向本所調閱該等資料
    （即指上開同意證明書及耕地租約終止登記申請書），但似曾有市政府人員到本
    所查閱該項卷宗，至於何時到本所查閱，因本所原管理檔案人員現已離職，且無
    該項查閱記錄，無法答復」等語，有台中市南區區公所九十一年四月十二日公所
    民字第０９１０００５４１８號函在卷可稽，依其內容自無法證明聲請人係於八
    十七年十月二十二日因向台中市南區公所查閱上開文件，始發見未經斟酌之證物
    之事實，而聲請人並未提出其他證據以實其說，是縱聲請人於另案即台灣台中地
    方法院八十七年度重訴字第三五二號請求返還不當得利事件中提出上開二證物，
    亦難以此遽認聲請人係於八十七年十月二十二日始知悉該二證物之存在。準此，
    本件之再審期間仍應自原判決確定時起算，而查該院八十四年度重訴字第五一三
    號判決係於八十五年一月二十八日確定，聲請人遲至八十七年十一月十一日始具
    狀提起本件再審之訴，顯已逾三十日之不變期間，其訴自難認為合法，而予駁回
    。本院前裁定予以維持，駁回聲請人之抗告，固非無見，惟按確定裁定有適用法
    規顯有錯誤者，得對之聲請再審，民事訴訟法第五百零七條、第四百九十六條第
    一項第一款定有明文。又證人為不可代替之證據方法，如果確係在場聞見待證事
    實，而其證述又非虛偽者，縱令證人與當事人有親屬、親戚或其他利害關係，其
    證言亦非不可採信。而所謂不得以發見證人為證據方法者，係指為再審事由之新
    證證而言，若關於再審事由知悉在後時，其知悉在審事由之時間，則不妨以證人
    為證據方法，此經最高法院分別著有五十三年度台上字第二六七三號、二十三年
    度上字第二九五一號、二十九年度上字第六九六號及六十九年度台上字第二五六
    號判例，判決可參。查本件聲請人在第一審法院提起再審之訴時，已於起訴狀中
    聲請就系爭文書證據受查閱之日期，向台中市南區區公所函查（見第一審再字卷
    附再審起訴狀第二頁正面七行）。乃原裁定法院於聲請人起訴後三年又半後，始
    行函查，以致台中市南區區公所因管理檔案人員離職，而生無從查復之情形。聲
    請人並以請求訊問其訴訟代理人之方式，作為發見新證物文書之方法（見原審卷
    九十一年四月十八準備書狀第三頁四行、本院確定裁定卷聲請人九十一年六月十
    二日抗告狀四頁六行），揆諸上引最高法院五十三年台上字第二六七三號判例，
    應屬適法有據。而經本院於九十二年一月二十九日訊問聲請人之訴訟代理人吳志
    清律師及另案聲請人之承辦教育局人員王玉隆之結果，已證實右開聲請人如何於
    另案調查時始發現上開未經斟酌之新證物及始簽報聲請人之法定代理人知悉之事
    實。乃原裁定法院未依聲請訊問聲請人所稱知悉再審理由在後之證人，本院右開
    確定裁定未予糾正，亦未據以訊問證人，而以未能舉證證明為由，駁回聲請人之
    抗告，自有不適用最高法院五十三年度台上字第二六七三號判例之違法，而屬民
    事訴訟法第四百九十六條第一項第一款適用法規顯有錯誤之情形，從而，聲請人
    對本院右開確定裁定，以其適用法規顯有錯誤為由，對之聲請再審，依法尚無不
    合，自應由本院將右開本院確定裁定及原審裁定均予廢棄，並發回原裁定法院，
    以資適法。
三、據上論結，本件再審聲請為有理由，依民事訴訟法第五百零五條、第五百零七條
    、第四百九十二條第二項，裁定如主文。
中      華      民      國    九十二    年      三      月     十九     日
~B1民事第五庭審判長法  官  陳滿賢
~B2                法  官  邱森樟
~B3                法  官  朱  樑
右為正本係照原本作成。
相對人得抗告。
如不服本裁定應於裁定送達後十日內向本院提出抗告理由狀（須按他造人數附具繕本
），並繳納抗告裁判費新臺幣肆拾伍元及送達用雙掛號郵票拾份（每份拾肆元）。
~B                書記官  陳秀真
中      華      民      國    九十二    年      三      月    二十一    日
                                                                        Ｙ


司法院資訊處製作；財團法人民間司法改革基金會備份。
